【裁判字號】    97,上易,1852
【裁判日期】    970826
【裁判案由】    詐欺
【裁判全文】
臺灣高等法院刑事判決                97年度上易字第1852號
上  訴  人
即  被  告  甲○○
                    9號
上列上訴人因詐欺案件，不服臺灣士林地方法院96年度易字第59
5 號，中華民國97年4 月30日第一審判決（起訴案號：臺灣士林
地方法院檢察署96年度偵字第2798號；併案審理案號：97年度偵
字第1412號），提起上訴，本院判決如下：
    主  文
上訴駁回。
    事實及理由
一、按依刑事訴訟法第350 條、第361 條、第362 條、第367 條
    規定，不服地方法院之第一審判決而上訴者，須提出上訴書
    狀，並應敘述具體理由，為上訴必備之程式；其所提出之書
    狀未敘述上訴理由，或僅曾以言詞陳述上訴理由者，均應於
    上訴期間屆滿後20日內補提理由書於第一審法院。第一審法
    院經形式審查，認逾期未補提上訴理由者，應定期間先命補
    正；逾期未補正者，為上訴不合法律上之程式，應以裁定駁
    回。倘已提出上訴理由，但所提非屬具體理由者，則由第二
    審法院以上訴不合法律上之程式，判決駁回。而所謂具體理
    由，必係依據卷內既有訴訟資料或提出新事證，指摘或表明
    第一審判決有何採證認事、用法或量刑等足以影響判決本旨
    之不當或違法，而構成應予撤銷之具體事由，始克當之（例
    如：依憑證據法則具體指出所採證據何以不具證據能力，或
    依憑卷證資料，明確指出所為證據證明力之判斷如何違背經
    驗、論理法則）；倘僅泛言原判決認定事實錯誤、違背法令
    、量刑失之過重或輕縱，而未依上揭意旨指出具體事由，或
    形式上雖已指出具體事由，然該事由縱使屬實，亦不足以認
    為原判決有何不當或違法者（例如：對不具有調查必要性之
    證據，法院未依聲請調查亦未說明理由，或援用證據不當，
    但除去該證據仍應為同一事實之認定），皆難謂係具體理由
    ，俾與第二審上訴制度旨在請求第二審法院撤銷、變更第一
    審不當或違法之判決，以實現個案救濟之立法目的相契合，
    並節制濫行上訴（最高法院97年度台上字第892 號判決亦同
    此意旨）。
二、本件原審判決略以：被告甲○○依一般社會生活之通常經驗
    ，可預見將自己金融機構之存摺、金融卡交付他人，可能成
    為不法集團收取他人受騙款項之用，竟仍不違背其本意，基
    於幫助詐欺取財之犯意，於民國（下同）95年7 月25日，分
    別於臺北縣三芝郵局門口，將其所開設之三芝郵局帳號0000
    000- 0000000號帳戶（以下簡稱：三芝郵局帳戶）存摺、印
    章交付予綽號「小劉」（真實姓名年籍不詳），於台北富邦
    銀行北投分行門口，將其臺北富邦銀行北投分行帳號000000
    000000號帳戶（以下簡稱：臺北富邦銀行帳戶）之存摺、金
    融卡、密碼，提供予「小劉」，又於95年7 月28日領取郵局
    提款卡後，於三芝郵局門口將提款卡、密碼交付「小劉」。
    嗣「小劉」於取得上開帳戶存摺、金融卡、密碼後，即意圖
    為自己不法所有，先於95年7 月25日某時許，由自稱「阿峰
    」之詐騙集團成員向丙○○佯稱其個人資料外洩，要求其匯
    款至指定帳戶內，丙○○誤信為真，陷於錯誤，旋即將新臺
    幣（下同）30,000元匯入甲○○之前述臺北銀行帳戶；詐騙
    集團又於95年7 月31日8 時30分許，撥打電話向乙○○謊稱
    其女兒因為人作保衍生債務問題遭囚禁，要求其代為還款，
    使乙○○誤信為真，陷於錯誤後，於95年7 月31日8 時30分
    許，匯款280,000 元至甲○○之三芝郵局帳戶。嗣經丙○○
    、乙○○發現遭騙後，報警處理，始循線查悉上情。
三、被告甲○○不服原審判決，提起上訴，其於97年5 月19日提
    出之「上訴狀」所敘述之上訴理由略以：被告誤信對方可代
    辦信用卡，在不知情之情況下，至前開行庫開戶，對於開戶
    後之一切事宜皆不知情；事後被告亦請朋友楊明瑞查詢對方
    下落，但皆無所獲，可請朋友楊明瑞出庭作證等語。
四、查原判決已於理由內說明：上揭事實，業據被害人丙○○、
    乙○○於警詢中證述明確，並有郵政存簿儲金立帳申請書、
    郵政國內匯款執據、客戶歷史交易清單等影本、臺北富邦銀
    行北投分行000000000000號帳戶之開戶資料及交易明細表、
    詐騙電話停話申請表等件在卷可憑。被告雖辯稱：係為辦理
    貸款，始將上開帳戶之存摺、印章、密碼、金融卡等物交付
    予綽號「小劉」之人，然依一般貸款作業程序，無論以物品
    或信用為擔保，勢必提供相當之保證（如不動產、穩定工作
    之收入等等），或其他符合貸款之資格條件，以供評估其信
    用情形及核准貸予之款項。被告辯稱除提供前開存摺、印章
    、金融卡、密碼外，僅提供戶口名簿供「小劉」辦理貸款，
    且當時其積欠卡債10幾、20萬元，也沒有不動產云云（見原
    審第91頁、第94頁），以被告當時之財務狀況，銀行豈可能
    僅憑被告提供戶口名簿即予核貸？況縱因辦理貸款而有提供
    帳戶使銀行撥款之需要，提供帳戶號碼應即已足，實無庸提
    供存摺、印章、金融卡、密碼予代辦之人，否則代辦之人憑
    著存摺、印章、金融卡、密碼，輕易可將貸得之款項提領一
    空。被告上開所辯，顯悖於常情，不足採信。又按金融存款
    帳戶，事關存戶個人財產權益之保障，與存戶之金融卡、密
    碼結合，其專屬性、私密性更形提高，除非本人或與本人具
    密切之關係者，難認有何理由可自由流通使用該存摺、提款
    卡及密碼，一般人亦均有應妥為保管存摺、金融卡及密碼，
    以防止被他人冒用之認識，縱有特殊情況偶有將存摺、金融
    卡及密碼交付他人之需，亦必深入瞭解其用途後再行提供以
    使用，恆係吾人日常生活經驗與事理；且金融帳戶為個人理
    財之工具，申請開設金融帳戶並無任何特殊之限制，一般民
    眾皆可以存入最低開戶金額之方式申請開戶，一個人可以在
    不同之金融機構申請多數之存款帳戶使用，並無何困難，此
    乃眾所週知之事實，則依一般人之社會生活經驗，苟見非親
    非故之人不以自己名義申請開戶，反而以出價蒐購或租用之
    方式向他人蒐集金融機構帳戶供己使用，衡情當知悉蒐集金
    融帳戶者，係將所蒐集之帳戶用以從事財產犯罪。況現今社
    會上，詐騙者蒐購人頭帳戶，持以作為信貸、手機簡訊詐欺
    之事，常有所聞，提供甚或出賣、出借帳戶予非親非故之人
    ，受讓人係為從事財產犯罪，已屬人盡皆知之事，本件被告
    甲○○明知存摺、金融卡及密碼等有關個人財產、身分之物
    品，將淪落於不明人士手中，極易被利用為與財產有關之犯
    罪工具，竟願將其所有臺北富邦銀行帳戶、三芝郵局帳戶存
    摺、金融卡交付，並將密碼告知予與其於身分上不具密切關
    係之人，顯然對於該帳戶將作為不法使用，有所認知，是雖
    卷內事證並無積極證據證明被告知悉實施詐欺者將如何犯罪
    ，而不能於本件認定被告有實施詐欺犯行之共同犯意聯絡；
    但被告既對交付自己金融帳戶予他人使用，可能遭持以從事
    財產犯罪有所認知，其有幫助他人犯詐欺罪之不確定犯罪故
    意甚明。被告僅提供帳戶讓被害人存入款項，其行為性質上
    僅可認為係詐欺取財構成要件以外之幫助行為，尚難遽認係
    與前述詐欺行為人本於共同犯罪之犯意聯絡，而有參與或分
    擔向被害人詐欺之犯行。核被告所為，係犯刑法第30條第1
    項前段、第339 條第1 項之幫助詐欺取財罪。被告將其所有
    之臺北富邦銀行帳戶、三芝郵局帳戶存摺等物提供予詐欺集
    團成員後，致被害人丙○○、乙○○遭詐欺而匯入款項，係
    以一提供帳戶幫助詐欺行為，侵害多數被害人之財產法益，
    為想像競合犯，應從一情節較重之幫助詐欺罪處斷。被告係
    幫助他人犯罪，應依刑法第30條第2 項之規定，並按正犯之
    刑減輕之。及審酌被告提供帳戶供詐欺正犯詐騙他人財物，
    危害社會正常交易安全，增加被害人尋求救濟之困難，並使
    犯罪之追查趨於複雜，並斟酌本件被害人受詐騙金額、被告
    犯後態度等及其他一切情狀，量被告有期徒刑10月。並說明
    公訴人雖具體求刑1 年2 月，惟認被告幫助詐騙之金額僅31
    萬元，量處有期徒刑10月，應已足生警惕之效，公訴人求處
    有期徒刑1 年2 月，稍嫌過重。及中華民國96年罪犯減刑條
    例第5 條固規定: 「本條例施行前，經通緝而未於中華民國
    96年12月31日以前自動歸案接受偵查、審判或執行者，不得
    依本例減刑。」惟倘係於該條例施行後（96年7 月16日施行
    ）經通緝者，即不在前引條文文義範圍之列。本案被告犯罪
    時間在96年4 月24日以前，係於該條例施行後之96年9 月27
    日，經原審以96年士院刑建緝字第435 號通緝書發佈通緝，
    嗣於96年9 月27日為警緝獲等情，有原審通緝書、撤銷通緝
    書在卷可稽，揆前引說明，尚不在中華民國96年罪犯減刑條
    例第5 條列舉不得減刑範圍之列，仍得依法減刑，爰依前述
    減刑條例之規定，減其刑2 分之1 ，並諭知易科罰金之折算
    標準等語。原審判決理由既已詳細記載認定被告犯罪之證據
    ，並已審酌關於刑法第57條科刑之一切情狀，在適法範圍內
    行使裁量權，核無違法或不當之情形。被告上訴意旨，僅空
    言否認犯罪，或請求朋友楊明瑞證明與本案犯罪構成要件無
    關之事實，就原審判決有何不當或違法之處，毫無一語提及
    ，自非屬上訴第二審之具體理由，其上訴自不合法律上之程
    式，爰不經言詞辯論予以駁回。
五、據上論斷，應依刑事訴訟法第367 條前段、第372 條，判決
    如主文。
中    華    民    國    97    年    8     月    26    日
                  刑事第三庭審判長法  官  蔡秀雄
                                  法  官  許文章
                                  法  官  謝靜恒
以上正本證明與原本無異。
不得上訴。
                                  書記官  陳珮茹
中    華    民    國    97    年    8     月    27    日


司法院資訊處製作；財團法人民間司法改革基金會備份。
